【裁判字號】    98,訴,225
【裁判日期】    990816
【裁判案由】    侵權行為損害賠償
【裁判全文】
臺灣宜蘭地方法院民事判決               98年度訴字第225號
原      告  乙○○
訴訟代理人  李基益律師
被      告  丙○○即彭俊銘之.
法定代理人  甲○○
上列當事人間請求侵權行為損害賠償事件，經本院於民國99年7
月29日言詞辯論終結，判決如下：
    主  文
被告應於繼承彭俊銘（身分證統一編號：Ｚ000000000，生前最後
住所：宜蘭縣宜蘭市○市○路○段380巷17號）遺產範圍內，給付
原告新台幣伍拾柒萬捌仟參佰伍拾參元，及自民國九十八年五月
二十二日起至清償日止，按週年利率百分之五計算之利息。
原告其餘之訴駁回。
訴訟費用由被告負擔二分之一，餘由原告負擔。
    事  實  及  理  由
甲、程序方面：
    按訴狀送達後，原告不得將原訴變更或追加他訴。但請求之
    基礎事實同一、擴張或減縮應受判決事項之聲明者，不在此
    限，民事訴訟法第255條第1項第2款、第3款定有明文。本件
    原告起訴請求被告給付新台幣（下同）2,047,512 元，及自
    起訴狀繕本送達之翌日起按週年利率5％ 計算之利息，嗣於
    民國99年7月26日將上開請求於本金部分減縮為1,231,337元
    ，經核於法並無不合，應予准許。
乙、實體方面：
一、原告起訴主張：
(一)、原告於97年12月9日凌晨1時20分許，搭乘由訴外人即被告之
    被繼承人彭俊銘（已歿）駕駛、農田股份有限公司所有車號
    ：9918-HA 之自小客貨車，不意彭俊銘因酒後駕駛，不慎於
    宜蘭縣宜蘭市○○路辛仔罕橋處衝撞鐵道紅磚牆發生車禍事
    故，緊急送醫後不治，原告則受有頭部腦震盪、左側肱骨骨
    折、右側腳踝內外踝骨骨折及臉部撕裂傷等損害，當日送往
    國立陽明大學附設醫院急救，並自是日起至同年12月15日在
    加護病房接受治療，隨即於12月15日、16日分別接受肱骨及
    踝骨鋼釘固定手術，復於12月29日出院，同日在再轉往長庚
    紀念醫院住院治療，98年2月22日出院在家療養等情。
(二)、按因故意或過失，不法侵害他人之權利者，負損害賠償責任
    。汽車駕駛人有下列情形之一者，不得駕車：二、飲用酒類
    或其他類似物後其吐氣所含酒精濃度超過每公升0.25毫克或
    血液中酒精濃度超過0.05以上。繼承因被繼承人死亡而開始
    。繼承人自繼承開始時，除本法令有規定外，承受被繼承人
    財產上一切權利義務，民法第184條第1項前段、道路交通安
    全歸則第114 條、民法第1147條、第1148條前段分別定有明
    文。原告因上開車禍受有傷害，訴外人彭俊銘既已死亡，原
    告自得向彭俊銘之繼承人即被告丙○○請求損害。復按不法
    侵害他人之身體或健康者，對於被害人因此喪失或減少勞動
    能力或增加生活上之需要時，應付損害賠償責任。不法侵害
    他人之身體、健康、名譽、自由、信用、隱私、貞操，或不
    法侵害其他人格法益而情節重大者，被害人雖非財產上之損
    害，亦得請求賠償相當之金額。民法第193 條第1項、第195
    條第1 項前段亦分別定有明文，則原告可請求之賠償如下：
１、醫療費用：新台幣（下同）145,389 元。按所稱之增加生活
    上之需要，係指被害以前並無此需要，因為受侵害，始有支
    付此費用之需要而言（最高法院88年台上字第1771號判決參
    照）。原告住院及就診復健費用，截至98年2月26日為145,3
    89元，此有醫療費用收據可稽。
２、看護費用：76,000元。按親屬看護所付出之勞力並非不能評
    價為金錢，只因兩者身分關係密切而免除支付義務，此種親
    屬基於身分關係會，自不能加惠於加害人即上訴人。故由親
    屬看護時，雖無現時看護費之支付，但應衡量及必照僱用職
    業護士看護情形，認被害人即上訴人受有相當於看護費之損
    害，得向上訴人請求賠償（最高法院88年度台上字第1827號
    判決參照）。查原告自97年12月9日至98年2月22日之受傷住
    院期間共計76天，生活皆無法自理，需仰賴原告之母親照護
    ，應認其受有相當於看護費之損失，以每日1,000 元計算，
    此部分原告所得請求之金額為76,000元。
３、勞動能力減損：671,553元。原告自97年12月9日因傷住院治
    療，98年 2月22日出院，共休養76天，其因車禍受傷所減少
    之工作收入以勞動基準法基本工資17,280元，日薪為576 元
    ，合計共43,776元。又原告為71年7月1日出生，自原告98年
    2月23日在家休養之日起至136年7月1日止，即原告65歲退休
    之年齡尚有38年又129 日，依每月基本工資17,280元，復依
    台大醫院鑑定結果原告減損勞動力為14％，則原告每年勞動
    能力減損每年損失29,030元，僅以38年計之，再依霍夫曼扣
    除中間利息之數額為627,787元，合計共671,553元。
４、精神慰撫金1,000,000 元。原告因系爭車禍，受頭部腦震盪
    、左側肱骨骨折、左膝關節開放性傷口併發十字韌帶受損、
    右側腳踝內外踝骨折、臉部撕裂傷、右上第一小臼齒斷裂等
    傷害，迄今無法獨自站立，日常生活需專人協助打理，每週
    尚須復健4 次，勝傷及復健過程疼痛萬分，而訴外人彭俊銘
    家中經營加油站生意，生活寬裕，衣食無虞，且原告係年輕
    女子，對於身體術後遺留之傷疤更加難以釋懷，故請求被告
    給付100萬元之精神慰撫金，以稍撫慰原告之創痛。
(三)、按損害之發生或擴大，被害人與有過失者，法院得減輕賠償
    金額，或免除之。重大之損害原因，為債務人所不及知，而
    被害人不預促其注意或怠於避免或減少損害者，為與有過失
    。前二項之規定，於被害人之代理人或使用人與有過失者，
    準用之。民法第217 條定有明文。本件彭俊銘駕車前曾飲用
    酒類，原告仍選擇搭乘彭俊銘駕駛之汽車，因車禍而導致受
    傷，自應承擔部分過失責任，復參臺灣高等法院95年度上易
    字591 號民事判決，則原告搭乘彭俊銘酒後駕駛之自小客貨
    車導致受傷，應付30％之過失責任。
(四)、末按保險人依本法規定所為之保險給付，視為被保險人損害
    賠償金額之一部分；被保險人受賠償請求時得扣除之，強制
    汽車責任保險法第32條定有明文。本件原告既已由汽車強制
    責任險獲得93,695元之保險給付，為免重複請求，自應予以
    扣除。
(五)、綜上，爰為答辯聲明：被告應給付原告1,231,337 元，及自
    起訴狀繕本送達之翌日起至清償日止，按週年利率5%計算之
    利息。
二、被告之法定代理人答辯則以：對於本件車禍之發生是因為彭
    俊銘酒後駕車不爭執，但當時是彭俊銘至原告服務的酒店消
    費，酒後駕車載原告而發生，原告明知彭俊銘酒駕還搭乘車
    輛，也應該負擔部分責任。另依民法第1153條之規定，被告
    是無行為能力人，依法為限定繼承，但被告之父即彭俊銘無
    遺產，故被告不需要再對原告負賠償責任，原告會起訴本件
    是因為原告認為彭俊銘之父有財產可以賠償，但是彭俊銘之
    父置之不理，故無力賠償原告的請求。並聲明：原告之訴駁
    回。
三、本件兩造不爭執之事實，為原告於97年12月9日凌晨1時20分
    許，搭乘由訴外人即被告丙○○之父彭俊銘駕駛，第三人農
    田股份有限公司所有車號：9918-HA 之自小客貨車，彭俊銘
    因酒後駕駛，不慎於宜蘭縣宜蘭市○○路辛仔罕橋處衝撞鐵
    道紅磚牆發生車禍事故，緊急送醫後不治，原告則受有頭部
    腦震盪、左側肱骨骨折、右側腳踝內外踝骨骨折及臉部撕裂
    傷等損害；原告於系爭車禍後已領取第一產物保險股份有限
    公司93,695元等情，有被告戶籍謄本、宜蘭縣政府警察局道
    路交通事故當事人登記聯單、國立陽明大學附設醫院診斷證
    明書、第一產物保險股份有限公司強制汽車保險計算書等件
    在卷可參，並為兩造所不爭執，均堪信為真實。
四、本件經本院整理，並為兩造所同意之爭點為：被告之被繼承
    人彭俊銘因其過失行為，發生系爭車禍致原告受有傷害，應
    賠償原告之損害金額為若干？茲審認如下：
(一)、因故意或過失，不法侵害他人之權利者，負損害賠償責任。
    不法侵害他人之身體或健康者，對於被害人因此喪失或減少
    勞動能力或增加生活上之需要時，應負損害賠償責任。不法
    侵害他人之身體、健康、名譽、自由、信用、隱私、貞操，
    或不法侵害其他人格法益而情節重大者，被害人雖非財產上
    之損害，亦得請求賠償相當之金額，民法第184條第1項前段
    、第193條第1項及第195條第1項前段分別定有明文。復按繼
    承，因被繼承人死亡而開始。繼承人自繼承開始時，除本法
    另有規定外，承受被繼承人財產上之一切權利、義務，民法
    第1147條、第1148 條第1項前段亦分別定有明文。此按侵權
    行為人對其行為所生之一切損害，於行為時，即已發生賠償
    責任，至損害之範圍及賠償之數額，則無需同時確定。本件
    訴外人彭俊銘駕車不慎發生系爭車禍，致原告受傷，於肇事
    時，對原告因傷所致之損害，即有賠償責任，雖彭俊銘死亡
    時，原告得請求賠償之數額一時尚未確定，然彭俊銘之賠償
    責任業已發生，彭俊銘之繼承人即被告，對彭俊銘生前所負
    之賠償責任，自有承受義務。茲就原告得請求之賠償數額，
    分述如下：
１、醫療費用145,389元部分：
    查原告此部分請求，業據提出與所述相符之國立陽明大學附
    設醫院出院繳費、急診收欠款醫療費用收據2 紙及長庚紀念
    醫院費用收據7 紙（以上均為影本）在卷可參，並為被告所
    不爭執，是原告此部分請求，為有理由。
２、看護費用76,000元部分：
    原告主張其住院76日，由其母親擔任看護工作，每日看護費
    用折算1,000元，故請求76,000 元。查，按親屬代為照顧被
    害人之起居，固係基於親情，但親屬看護所付出之勞力並非
    不能評價為金錢，雖因二者身分關係而免除被害人之支付義
    務，惟此種基於身分關係之恩惠，自不能加惠於加害人。故
    由親屬看護時雖無現實看護費之支付，仍應認被害人受有相
    當於看護費之損害，得向上訴人請求賠償，始符公平原則。
    上訴人抗辯被上訴人係由其母照顧，不得請求看護費云云，
    自不足採（最高法院94年度台上字第1543號判決參照）。是
    本件原告雖未聘請專業人員從事看護工作，然依上開判決意
    旨，請求看護費用，係為有據，而原告每日看護費用以1,00
    0元計算，亦屬相當。惟，本件原告自97年12月9 日凌晨1時
    20分許即系爭車禍發生後，旋即於陽明大學附設醫院住院，
    依序接受臉部傷口縫合手術、左膝傷清創縫合及韌帶縫合手
    術、左側肱骨及右側腳踝踝骨鋼釘固定手術等，而於97年12
    月29日出院（98宜調37號卷第21頁診斷證明書），並於同日
    轉至長庚紀念醫院住院治療，而於98年1 月22日出院（前揭
    卷第22頁診斷證明書），故原告住院合計45日，至於原告主
    張住院至98年2 月22日，共計76日云云，未具提出其他證據
    為佐，尚難採憑。從而，原告關於看護費用之請求，於45,0
    00元（45日×1,000元/日）範圍內，為有理由；逾此部分，
    則屬無據。
３、工作（薪資）損失及勞動能力減損：671,553元部分：
(1)、原告關於勞動力減損部分之主張，雖未具提出相關薪資收入
    證明，然原告為71年出生，國中畢業，理應具有相當謀生及
    工作能力，是原告主張依行政院勞工委員會96年6月8日發布
    ，自7月1日起實施，基本工資每月17,280元計算，即屬有據
    ，先予敘明。
(2)、原告主張自97年12月9日因傷住院治療，98年2月22日出院，
    共休養76日，日薪為576 元，合計共43,776元部分。查，原
    告主張住院76日，惟，依原告提出診斷證明書所示，住院期
    間為97年12月9日至98年1月22日，共計45日，業如前述，故
    原告此部分之主張，於25,920元（576元×45日/元）範圍內
    ，為有理由；逾此部分，則屬無據。
(3)、另原告請求依台大醫院99年7月8日校附醫密字第0990902353
    號函之回復意見表所示：「…，經考量其賺錢能力、年齡與
    職業後，其喪失全身失能比例為14％，即勞動能力減損為14
    ％。」，此亦為被告所不爭執，則原告每年勞動能力減損為
    29,030元（17,280×12×14％，元以下四捨五入），以38年
    計之，再依霍夫曼扣除中間利息之數額為627,787 元，為有
    理由。
(4)、從而，原告關於工作損失及減損勞動力部分請求，於653,70
    7元（25,920元＋627,787元）範圍內，為有理由，應予准許
    。
４、精神慰撫金100萬元部分：
    本件原告雖於事發時年僅26歲，因系爭車禍致頭部腦震盪、
    左側肱骨骨折、左膝關節開放性傷口併十字韌帶受損、右側
    腳踝內外踝骨折、臉部撕裂傷及右上第一小臼齒斷裂等傷害
    結果，經推斷遺有無法或難以治癒之障害（參照台大醫院前
    揭回復意見表），所遭受之精神上痛苦實屬巨大，其依民法
    第195條第1項前段之規定，請求非財產上損害賠償，自屬有
    據。本院審酌原告所得財產資料、國中畢業，現為28歲女子
    ，名下無登記之財產，被告則僅為6 足歲之兒童，名下無任
    何財產等一切情狀，認原告請求精神慰撫金100 萬元，尚嫌
    過高，應以50萬元為允適。
５、綜上，本件原告因系爭車禍，所得請求之金額為 1,344,096
    元（醫療費用145,389元＋看護費用45,000元 ＋工作及勞動
    能力減損653,707元＋精神慰撫金50萬元）。
(二)、次按損害之發生或擴大，被害人與有過失者，法院得減輕賠
    償金額，或免除之。重大之損害原因，為債務人所不及知，
    而被害人不預促其注意或怠於避免或減少損害者，為與有過
    失，民法第217條第1項、第2 項分別定有明文。本件原告搭
    乘彭俊銘所駕駛車輛而發生系爭車禍，為兩造所不爭執，復
    參原告提出PChome網路電子新聞（宜調卷第20頁）所示：「
    警方初步調查，肇事現場看不到煞車痕跡，原因可能與酒後
    駕車有關；二人疑似慶生喝了烈酒，才會在駕車轉彎時失控
    ，發生不幸。」，則原告於明知彭俊銘飲酒後，生理反應能
    力與危險的判斷能力都大幅降低，已處於有不能安全駕駛之
    風險情形下，仍搭乘彭俊銘駕駛之車輛，已應承擔部分過失
    責任，且依原告所提出上開網路新聞，原告並非單純搭乘彭
    俊銘所駕駛之車輛，更有甚者，係與彭俊銘於同一場合飲酒
    作樂，嗣聚會完畢始搭乘彭俊銘駕駛之車輛離去，從而，本
    院斟酌上開情狀，認原告應負擔50％之過失責任。職是，原
    告所得請求之損害賠償額為672,048元（1,344,096元×50％
    ）。
(三)、復按保險人依本法規定所為之保險給付，視為被保險人損害
    賠償金額之一部分；被保險人受賠償請求時得扣除之，強制
    汽車責任保險法第32條定有明文。本件原告既已由汽車強制
    責任險獲得93,695元之保險給付，有第一產物保險股費份有
    限公司強制汽車保險計算書（理賠）單在卷可參，並為被告
    所不爭執，依上開說明，自應予以扣除，從而，原告所得請
    求之金額於578,353元（672,048元－93,695元）範圍內，為
    有理由，應予准許。逾此部分，則屬無據。
五、末按民法繼承編97年1 月9日修正後，98年5月22日修正前之
    民法第1153條第2 項規定：「繼承人為無行為能力人或限制
    行為能力人，對於被繼承人之債務，以所得遺產為限，負清
    償責任。」。本件被告於發生繼承當時為無行為能力人（被
    告93年2月1 日出生，繼承事實發生日為97年12月9日，時被
    告尚未滿5 歲），自應認就本件被繼承人即訴外人彭俊銘對
    原告所負前開債務於繼承彭俊銘遺產範圍內，負清償之責。
六、綜上所述，原告本於侵權行為及繼承之法律關係，請求被告
    於繼承彭俊銘之遺產範圍內，給付578,353 元，及自起訴狀
    繕本送達之翌日即98年5月21日起至清償日止，按週年利率5
    ％計算之利息，為有理由，應予准許。逾此部分之請求，則
    屬無據，應予駁回。
七、本件事證已臻明確，兩造其餘攻擊、防禦方法及舉證，經審
    酌認與判決結果不生影響，爰不逐一論列，附此敘明。
八、訴訟費用負擔之依據：民事訴訟法第79條。
中    華    民    國    99    年    8     月    16    日
                  臺灣宜蘭地方法院民事庭
                      法  官  張軒豪
正本與原本無異。
如不服本判決應於判決送達後20日內提出上訴狀（須附繕本）。
中    華    民    國    99    年    8     月    16    日
                      書記官  謝佩欣

司法院資訊處製作；財團法人民間司法改革基金會備份。
